ACORDAO-COMPLETO-2408170

ACÓRDÃO 5469/2020 ATA 14/2020 - PRIMEIRA CÂMARA

VISTOS, relatados e discutidos estes autos de tomada de contas especial, instaurada em decorrência da inexecução do objeto e não atingimento dos objetivos do Convênio 799478/2013, firmado entre o Instituto Pauline Reichstul de Educação Tecnológica, Direitos Humanos, Assistência Técnica e Defesa do Meio Ambiente e a Secretaria de Direitos Humanos da Presidência da República (SDH/PR) , para "a implantação do Centro de Referência em Direitos Humanos Instituto Pauline Reichstul - Região do Médio Paraopeba/MG".
ACORDAM os Ministros do Tribunal de Contas da União, reunidos em Sessão da 1ª Câmara, diante das razões expostas pelo Relator, em:
9.1. julgar irregulares as contas do Instituto Pauline Reichstul de Educação Tecnológica, Direitos Humanos, Assistência Técnica e Defesa do Meio Ambiente e de Pedro de Freitas Moreira, com fundamento nos arts. 1º, inciso I, e 16, inciso III, alíneas "b" e "c", da Lei 8.443/1992;
9.2. condenar, solidariamente, o Instituto Pauline Reichstul de Educação Tecnológica, Direitos Humanos, Assistência Técnica e Defesa do Meio Ambiente e Pedro de Freitas Moreira, com fundamento no art. 19, caput, da Lei 8.443/1992, a pagarem os valores relacionados a seguir, atualizados monetariamente e acrescidos dos juros de mora, calculados a partir das respectivas datas até o dia do efetivo pagamento, e fixando-lhes o prazo de 15 (quinze) dias, contados da ciência, nos termos do art. 214, inciso III, alínea "a", do Regimento Interno do TCU, para que comprovem perante este Tribunal o recolhimento do montante aos cofres do Tesouro Nacional:
	Valores originais (R$) 
	Datas das ocorrências

	491,05
	12/2/2014

	99.999,34
	14/11/2014

9.3. aplicar, individualmente, ao Instituto Pauline Reichstul de Educação Tecnológica, Direitos Humanos, Assistência Técnica e Defesa do Meio Ambiente e a Pedro de Freitas Moreira a multa prevista no art. 57 da Lei 8.443/1992, no valor de R$ 10.000,00 (dez mil reais) , fixando-lhes o prazo de 15 (quinze) dias da notificação, nos termos do art. 214, inciso III, alínea "a", do Regimento Interno do TCU, para que comprovem perante este Tribunal o recolhimento da respectiva quantia aos cofres do Tesouro Nacional, a qual deverá ser atualizada monetariamente a partir da data do presente acórdão, se paga após o vencimento;
9.4. autorizar, desde logo, nos termos do art. 28, inciso II, da Lei 8.443/1992, a cobrança judicial das dívidas, caso não atendidas as notificações;
9.5. autorizar, caso solicitado, o pagamento das dívidas em até 36 parcelas mensais e consecutivas, observada a forma do art. 26 da Lei 8.443/1992 c/c o art. 217 do Regimento Interno do TCU;
9.6. enviar cópia deste acórdão, acompanhado do relatório e voto, à Procuradoria da República no Estado de Minas Gerais, para as medidas que entender cabíveis.

Tomada de contas especial relativa à não consecução dos objetivos de convênio para implantação de Centro de Referência em Direitos Humanos.

Primeira Câmara

Secretaria de Direitos Humanos da Presidência da República (SDH/PR).

3. Responsáveis: Instituto Pauline Reichstul de Educação Tecnológica, Direitos Humanos, Assistência Técnica e Defesa do Meio Ambiente (04.791.997/0001-04) e Pedro de Freitas Moreira (XXX.759.616-XX), ex-diretor-presidente.

13.1. Ministros presentes: Walton Alencar Rodrigues (Presidente), Benjamin Zymler, Bruno Dantas e Vital do Rêgo (Relator).
13.2. Ministro-Substituto presente: Weder de Oliveira.

ACORDAO-COMPLETO-2493461

Acórdão 12136/2021 - Primeira Câmara

VITAL DO RÊGO

Trata-se de tomada de contas especial de responsabilidade do Instituto Pauline Reichstul de Educação Tecnológica, Direitos Humanos, Assistência Técnica e Defesa do Meio Ambiente e do seu ex-diretor presidente Pedro de Freitas Moreira, instaurada em decorrência da inexecução do objeto e não atingimento dos objetivos do Convênio 799478/2013, firmado pela referida entidade com a Secretaria de Direitos Humanos da Presidência da República (SDH/PR) , para "a implantação do Centro de Referência em Direitos Humanos Instituto Pauline Reichstul - Região do Médio Paraopeba/MG", no valor total de R$ 261.976,59, dos quais R$ 249.999,34 provenientes dos cofres da União.
2.	Embora a prestação de contas do convênio tenha sido apresentada, a SDH/PR constatou que faltavam informações e documentos comprobatórios, sobretudo, da execução física, tais como os relativos às ações e eventos realizados, aos benefícios alcançados, às publicações produzidas, à lista de pessoas treinadas ou capacitadas e ao relatório de cumprimento do objeto, com dados e fotos das respectivas metas e etapas programadas. 
3.	Como as pendências não foram resolvidas na fase interna, o processo seguiu no TCU com a citação dos responsáveis pela "não comprovação da regular aplicação dos recursos captados por intermédio do Convênio 799478/2013, decorrente do não encaminhamento dos elementos complementares necessários para a análise conclusiva da prestação de contas, em especial aqueles relacionados à execução física do ajuste", arrolados pela SDH/PR.
4.	Apresentadas as defesas, a Secex/TCE elaborou a instrução de mérito adiante transcrita:
	" (...) 
EXAME TÉCNICO
	Instituto Pauline Reichstul:
	Alegação Introdutória:
14.	No arrazoado à peça 55, a defesa aduziu que, "mesmo com as dificuldades e desafios inerentes ao trabalho com direitos humanos", o Centro de Referência em Direitos Humanos Instituto Pauline Reichstul - Região do Médio Paraopeba (denominado de Casa Guimarães Rosa) foi implantado e o objeto do convênio foi cumprido.
15.	Ressaltou que a maior parte dessas informações já havia sido inserida no SICONV, e encaminhadas à concedente, em 20/4/2017, ressaltando que tal iniciativa demonstraria a boa-fé nas tratativas entre as partes.
16.	Outrossim, alegou que a demora na resposta deveu-se às transições administrativas ocorridas na entidade, após a renúncia do seu então diretor presidente, Sr. Pedro de Freitas Moreira, em 13/3/2015, até a assunção do atual dirigente, em maio de 2107.
17.	Por fim, destacou que as restrições orçamentárias incorridas pela entidade, em razão da crise econômica por que passa o país, teriam impossibilitado a efetivação de novos convênios e a continuidade de projetos que se encontravam em execução na época. Ressaltou, ainda, que, desde novembro de 2017, o instituto teria se deparado com um ambiente sem corpo técnico disponível, passando a contar com o trabalho voluntário dos seus associados e demais parceiros, "numa dinâmica aquém do esperado para organizações deste porte".
	Análise:
18.	As alegações em análise referem-se, essencialmente, às questões circunstanciais relacionadas às dificuldades administrativas e conjunturais que resultaram em atraso no atendimento das demandas de informações pelo órgão concedente, bem como ao desenvolvimento de novos projetos pela entidade. Estas circunstâncias, embora se mostrem ponderáveis, em nada agregam à pretendida comprovação do regular emprego dos recursos oriundos do Convênio 799478/2013.
19.	Não obstante, entende-se que a alegação pode ser acolhida, uma vez que noticia o registro das informações do ajuste no Siconv, o que se comprova pelos relatórios mensais da execução financeira dos recursos (março/2014 a maio/2015) (peças 93-97) , a partir das quais foi possível a análise objetiva da defesa.
	Alegação:
20.	No intuito de comprovar a implantação do CRDH, a defendente alegou estar apresentando a documentação relativa às informações solicitadas no ofício citatório, a qual se encontra consubstanciada nos anexos que integram a peça de defesa, da seguinte forma:
a) Anexo 1 (peças 55-92) - Prestação de Contas Física; Relatório Quantitativo e Qualitativo das Metas e Etapas pactuadas e executadas;
b) Anexo 2 (peças 93-97) - Relatórios Mensais da execução financeira dos recursos (março/2014 a maio/2015) .
21.	Para que se proceda à análise das informações constantes dos aludidos anexos, faz-se necessário registrar que o Plano de Trabalho do Convênio 7999478/2013 (peça 4, p. 134-157) estabeleceu o atingimento de 2 (duas) metas, nos seguintes moldes:
	- Meta 1: Implantação de Centro de Referência em Direitos Humanos (CRDH) Instituto Pauline Reichstul - Região do Médio Paraopeba, mediante a execução das seguintes etapas:
	a) Etapa 1: Estruturação do CRDH e Capacitação;
	b) Etapa 2: Disseminação de conhecimentos em direitos humanos (divulgação) ;
	c) Etapa 3: Ações de sensibilização e socialização para temáticas de direitos humanos e cidadania;
	d) Etapa 4: Atendimentos amplos.
	- Meta 2: Realização de encontros e fóruns sobre direitos humanos.
22.	Portanto, a defesa será apresentada e analisada em relação a cada uma dessas metas, com base nas informações constantes dos Anexos 1 e 2, verificando-se se estas foram efetivamente executadas, sob os pontos de vista físico (Anexo 1) e financeiro (Anexo 2) , conforme se segue:
	Meta 1: Implantação do CRDH na região do Médio Paraopeba
	Etapa 1: Estruturação do CRDH e Capacitação
	Alegação:
23.	No intuito de comprovar a execução física da Meta 1, a defesa apresentou o Relatório de Conclusão da Meta 1 (peça 55) e os demonstrativos de execução das diversas atividades relacionadas a cada qual das etapas anteriormente mencionadas no item 20 desta instrução (peças 56-87) .
24.	 De acordo com o aludido relatório (peça 55) , a implantação do CRDH representou a execução de R$ 238.756,60, em vez do montante de R$ 257.949,26, originalmente previsto. Essa implantação teria atendido ao Desenho Universal de Acessibilidade, voltando-se para a capacitação da equipe técnica sobre Política de Direitos Humanos, com ênfase no atendimento às Populações em situação de Rua, Sem Teto e Profissionais do Sexo.
25.	Segundo informado, a estruturação do CRDH (Etapa 1) passava pela definição de um local para ser implantado, com a aquisição de equipamentos e a contratação de capacitação para as equipes técnicas, sendo priorizadas, nessa etapa, as atividades coletivas e "a construção de uma rede de garantia de direitos". 
26.	Assim, foi apresentado um Relatório Descritivo e Fotográfico (peça 56, p. 1-2) , do qual constam fotos da inauguração da primeira sede da Casa Guimarães Rosa, inaugurada em abril de 2014, na rua Paulo Muzzi, nº 125, Jardim Brasília, Betim - MG; bem como do espaço para as atividades coletivas da segunda sede do CRDH, no espaço "Missão e Amor", localizado na rua José Francisco Garaci, nº 73, Bom Retiro, Betim - MG.
27.	Também foram apresentadas fotos de reuniões realizadas entre as equipes dos três CRDHs vinculados ao Instituto Pauline Reichstul (Belo Horizonte, Betim e Rio de Janeiro - Morro do Alemão) , para capacitação e troca de experiências acerca do tema "A conquista de direitos e a organização social, tendo como enfoque a abordagem à população em situação de rua, ao público transexual, e profissionais do sexo" (peça 56, p. 3-4) . 
	Análise:
28.	Sob a perspectiva de aferição da execução física do Convênio 799478/2013 (Anexo 1) , entende-se que os elementos apresentados no Relatório de Conclusão da Meta 1 (peça 56) permitem constatar que a Etapa 1 (Meta 1) foi atingida.
29.	Com efeito, a partir do acervo fotográfico que integra o aludido relatório, foi possível cotejar as ações programadas com aquelas efetivamente executadas, verificando-se que as estruturas do CRDH "Casa de Guimarães Rosa" foram implantadas, tanto na sede original, quanto na sede "Missão e Amor".
30.	Por outro lado, embora não tenham sido apresentadas as relações de pessoas capacitadas, com as listas de presença correspondentes, verifica-se que a utilização dos espaços destinados às atividades de grupo esteja supostamente relacionada às "trocas de experiências" entre os CRDH do Instituto Pauline Reichstul (Belo Horizonte, Betim e Rio de Janeiro - Complexo do Alemão) , tal como demonstram as fotos apresentadas (peça 56, p. 3-4) .
31.	Contudo, o caráter meramente indiciário dessas fotos não possibilita reconhece-las como elementos comprobatórios da regular aplicação dos recursos transferidos, na execução da Meta 1.  Dentre os inúmeros enunciados da Jurisprudência Selecionada do TCU acerca do valor probatório de fotografias (e.g. Acórdão 317/2010-TCU-Plenário; 4069/2010 - Primeira Câmara; e 1293/2008 - Segunda Câmara) , destaca-se:
Fotografias desacompanhadas de provas mais robustas são insuficientes para comprovar a regularidade na aplicação dos recursos públicos transferidos por meio de convênio, pois, embora possam, eventualmente, comprovar a realização do objeto, não demonstram a origem dos recursos aplicados. (Acórdão 2436/2015-TCU-Plenário) 
32.	Assim, para melhor analisar a matéria, elaborou-se o quadro a seguir, buscando o estabelecimento do nexo de causalidade entre as diversas atividades realizadas pelo CRDH e os recursos do Convênio 799478/2013, com base na documentação comprobatória da execução financeira do ajuste, que integra o Anexo 2 (peças 93-97) , composto, em sua maior parte, por espelhos de lançamentos no Siconv:
Quadro 1 (Etapa 1) 
	Beneficiário
	Natureza
	Mês Pagamento
	Valor (R$) 
	Etapa
	Peça/Página

	Leila Iris Borges da Cruz
	Coordenador
	Mar/2014
	1.457,021
	1
	93/8-13

			Jul/2014
	1.504,405
	1
	93/235-240

	Márcio Aloízio de Lana Novais 
	Mobilizador Social
	Mar/2014
	511,231
	1
	93/26-30

			Jul/2014
	1.129,315
	1
	93/241-246

	Helena Jesus dos Santos
	Agente de Cidadania 2
	Jul/2014
	586,775
	1
	93/284-288

	Wellington Coelho Cardoso
	Advogado
	Mar/2014
	511,231
	1
	93/14-19

	Ana Paula Lacerda e Silva
	Psicólogo
	Mar/2014
	511,231
	1
	93/31-36

			Abr/2014
	1.328,582
	1
	93/50-55

			Mai/2014
	1.379,103
	1
	93/125-128

	Ma Aparecida Fernandes Lima
	Assistente Social
	Mar/2014
	511,231
	1
	93/20-25

	Marcos Gleidson B. Leocádio
	Estagiário
	Jul/2014
	600,005
	1
	93/247-251

	Chirley Ma
Ferreira
	Aluguel de imóvel
	Mar-Jul/2014
 (adiantamento de 6 meses) 
	9.000,001
	1
	93/37-46

			Set/2014
 (rescisão) 
	2.000,00
	1
	94/191-200

	Pedro de F. Moreira
	Presidente
	Mai/2014
	120,003
	1
	93/129-136

	Francisca Ma da Silva
	Fornecimento de Refeições
	Mai/2014
	1.245,003
	1
	93/143-144

			Mar/2015
	897,0013
	1
	96/187-200

	GVT
	Telefonia e Internet
	Jul/2014
	433,06
	1
	93/324-325

			Set/2014
	1.205,21
	1
	94/184-190

			Out/2014
	605,68
	1
	94/297-299

			Dez/2014
	88,1210
	1
	95/288-289

			Jan/2015
	64,9911
	1
	96/42-49

			Abr/2015
	302,7614
	1
	97/227

			Abr/2015
	807,2214
 (rescisão) 
	1
	97/73-76

	COPASA
	Água
	Set/2014
	769,907
	1
	94/166-171

			Out/2014
	183,41
	1
	94/282

			Nov/2014
	120,02
	1
	95/9-11

				109,52
	1
	95/131

			Jan/2015
	82,53
	1
	96/18

	CEMIG
	Energia Elétrica
	Set/2014
	83,527
	1
	94/181-182

			Out/2014
	156,818
	1
	94/275-278

				185,54
	1
	94/321-323

			Nov/2014
	226,37
	1
	95/136-137

			Jan/2015
	181,16
	1
	96/8

				21,28
	1
	96/70-76

			Mar/2015
	1.348,5013
	1
	96/179

			Abr/2015
	1.099,1914
	1
	97/233-239

	Rogério M.
dos Santos
	Agente de Cidadania
	Mar/2015
	739,1113
	1
	96/167-172

	Dalva Estela L. do Nascimento
	Diária
	Abr/2015
	280,0014
	1
	97/212-216

	TOTAL
	34.540,14
	
extrato bancários: (peça 93, p. 3) 1 - (peça 93, p. 48) 2 - (peça 93, p.91) 3 - (peça 93, p. 227) 5 - (peça 95, p. 139) 10 - (peça 96, p. 2) 11 - (peça 96, p. 140) 13 - (peça 97, p. 2) 14
33.	Acerca do quadro acima, tem-se as seguintes observações:
33.1.	A execução das metas pactuadas não se sucedeu em etapas estanques e sucessivas, verificando-se, por exemplo, que, já em março de 2014, estavam sendo executadas ações correspondentes à Etapa 4, enquanto o CRDH ainda estava em fase de estruturação (Etapa 1) , conforme denota a Planilha Física Financeira que integra o Anexo 2 (peça 93, p. 6) .
33.2.	O enquadramento dos serviços e atividades executados nas etapas que compõem a Meta 1 foi definido nos respectivos lançamentos no Siconv. A esse respeito, informa-se que as despesas realizadas com a contratação de profissionais para executar as diversas oficinas relacionadas à Etapa 3, e que foram equivocadamente indicadas no Siconv como afetas à Etapa 1, foram excluídas do quadro acima, sendo examinadas no bojo das alegações correspondentes àquela etapa (item 51 e ss.) 
33.3.	Foram consideradas apenas as despesas que tenham comprovação de pagamento (recibos, notas fiscais etc) , e que apresentem correspondência nos respectivos extratos bancários, indicando a utilização dos recursos do Convênio 799478/2013. 
33.3.	Não foram consideradas despesas em que não tenha sido demonstrado o rateio por fonte de recursos, quando custeada por diversos convênios, tais como contas de energia, água, telefone, e, em alguns casos, encargos sociais (FGTS, PIS etc) .
34.	Portanto, entende-se que as alegações de defesa apresentadas não lograram comprovar satisfatoriamente a execução física da Etapa 1, devendo ser parcialmente rejeitadas, sem prejuízo de que se reconheça como efetivamente comprovadas as despesas elencadas no Quadro 1, que perfazem o valor de R$ 34.540,14.
	Etapa 2: Disseminação de conhecimentos em Direitos Humanos
	Alegação:
35.	O Relatório de Conclusão da Meta 1 (peça 55, p. 4) esclareceu que a Etapa 2 previa a "Elaboração e Divulgação de material gráfico, e informações de ações e serviços junto à população sobre seus direitos e deveres enquanto cidadão".
36.	Para tanto, teriam sido impressos 1.000 (mil) folders, 500 (quinhentos) cartazes e 5.000 (cinco mil) panfletos, cuja utilização nas atividades do CRDH estaria comprovada pela "pequena amostra" que compõe o relatório descritivo e fotográfico, apresentado à peça 57.
37.	Integram a aludida peça processual cópias do material gráfico impresso para a disseminação de conhecimentos, bem como fotos de atividades do CRDH, nas quais estes teriam sido utilizados.
	Análise:
38.	Como bem salientou a defesa, a amostra que compõe o relatório à peça 57 é, de fato, pequena, possuindo baixíssimo valor probatório da aplicação dos recursos oriundos do Convênio 799478/2013.
39.	Portanto, na mesma linha da análise precedente (itens 28-34) , buscou-se amparo nos elementos que integram o Anexo 2, no intuito de verificar se as despesas relacionadas com a Etapa 2 guardam correlação com os recursos do convênio em exame. Para tanto, apresenta-se o seguinte quadro:
Quadro 2 (Etapa 2) 
	Beneficiário
	Natureza
	Mês Pagamento
	Valor (R$) 
	Etapa
	Peça/Página

	Marcos Raphael D. da Silva
	Gráfica
 (4.000 Panfletos) 
	Abr/2015
	1.600,0014
	2
	97/54-60

	TOTAL
	1.600,00
	
extrato bancários: (peça 97, p. 2) 14
40.	À interpretação do quadro acima, aplicam-se as mesmas observações formuladas no item 33 desta instrução, no que couberem.
41.	Em que pese o Relatório de Conclusão de Meta 1 (peça 55, p. 4) ter considerado a Etapa 2 integralmente cumprida, com a execução de R$ 5.510,00 para a confecção de 1.000 folders, 500 cartazes e 5.000 panfletos, os relatórios mensais de execução financeira, que compõem o Anexo 2 (peças 93-97) , demonstram que foi dispendida apenas a quantia de R$ 1.600,00, com serviços de gráfica para a confecção de 4.000 panfletos. 
42.	Desse modo, constata-se que as alegações de defesa analisadas se mostraram insuficientes para demonstrar a regular aplicação da totalidade dos recursos previstos no Plano de Trabalho (peça 4, p. 134) para o atingimento da Etapa 2, no montante de R$ 5.580,00. 
43.	Destarte, considerando que as alegações de defesa apresentadas não lograram comprovar satisfatoriamente a execução física da Etapa 2, manifesta-se pela rejeição parcial da defesa, com o reconhecimento da regular aplicação de apenas R$ 1.600,00.
	Etapa 3: Ações de sensibilização e socialização para temáticas de direitos humanos e cidadania
	Alegação:
44.	Alegou a defendente que a Etapa 3 previa a "Sensibilização e socialização em Direitos Humanos e Cidadania de lideranças locais, agentes públicos e estudantes, capacitando-as como 'agentes de cidadania'", além da sensibilização e socialização de membros e participantes dos Conselhos de Direitos em atividade na área de abrangência do Projeto.
45.	Nesse intuito, apresentou o Relatório de Conclusão de Meta 1 (peça 55, p. 5) , no qual informou a realização de 12 (doze) oficinas com temas variados, das quais teriam participado 416 (quatrocentas e dezesseis pessoas) , dentre idosos, crianças e público socialmente vulnerável.
46.	Outrossim, destacou que, em vez de realizar seminários temáticos, optou-se pela realização de um único grande seminário, em parceria com a PUC - Betim, no qual ocorreram 9 (nove) palestras, 7 (sete) mesas redondas, 4 (quatro) oficinas e 3 (três) rodas de conversa, acerca de temas variados. De acordo com a defesa, teriam passado 123 (cento e vinte e três) pessoas pelo seminário, e que a atividade foi fundamental para que os estudantes incluíssem em sua formação "a perspectiva de direitos humanos e se tornassem agentes de cidadania".
47.	Por fim, concluiu que o número de atividades previstas no Plano de Trabalho (10) teria sido realizado, e o total de pessoas capacitadas suplantado em mais de três vezes o pactuado.
48.	No sentido de corroborar suas alegações, a defesa apresentou relatório fotográfico (peça 58) acerca dos eventos realizados pelo Instituto Pauline Reichstul, no período de vigência do convênio (2014-2015) .
49.	Para cada qual desses eventos, foi apresentado relatório distinto (peças 59-72) , contendo, essencialmente, "listas de participantes", fotografias e, em alguns deles, breve resumo acerca da atividade desenvolvida, conforme a seguir discriminado:
	a) Roda de Conversa sobre Autoestima (01) (peça 59) : realizada em 28/1/2015, na sede Missão Amor, beneficiando público de 07 pessoas - contendo fotos e lista de presença;
	b) Oficina sobre Prevenção e Uso de Drogas (peça 60) : realizada em 29/1/2015, na sede Missão do Amor, beneficiando público de 11 pessoas - contendo apenas fotos e relatório de atividade (palestra ministrada pela assistente social Nair das Graças do Nascimento Venture) ;
	c) Oficina de Judô (peça 61) : realizada em 2018 (fora da vigência do convênio) ;
	d) Oficina de Decoupage (peça 62) : realizada em fevereiro e março/2015, atendendo público de 32 pessoas (não foi divulgado local) - contendo fotos, relatório de atividades, listas de presença e cópias do processo de contratação da oficineira;
	e) Cinema Educativo (peça 63) : realizado em 11/2 a 4/3/2015, beneficiando público de 27 pessoas - contendo fotos e listas de presença;
	f) Musicalização na Sociedade (peça 64) : realizado em 19/2/2015, beneficiando 78 pessoas (não foi divulgado local) - contendo lista de presença e fotos;
	g) Oficina de Confecção de balaios e cestos de bambu (peça 65) : realizada em 21/2/2015, na sede Missão do Amor, beneficiando 18 pessoas - contendo lista de presença e fotos;
	h) Oficina de Capoeira (peça 66) : realizada em 1/3/2015, atendendo público de 52 pessoas - contendo listas de presença e fotos;
	i) Oficina de rua e lazer (peça 67) : realizado em 8/3/2015, beneficiando público de 78 pessoas - contendo listas de presença, fotos e cópia do processo de contratação do oficineiro;
	j) Roda de Conversa sobre Autoestima (2) (peça 68) : realizada em 1/4/2015, na Associação Movimento Renascer, beneficiando público de 15 pessoas - contendo relatório de atividades, lista de presença assinada pelos participantes, e fotos;
	k) XIV Jornada de Psicologia e I Seminário do CRDH (peças 69 e 70) : palestra realizada de 26 - 30/8/2014 - contendo listas de presença parcialmente assinadas e programação dos eventos;
	l) Seminário sobre Preconceito Racial (peça 71) : realizado em 2/2/2015, na sede do Movimento Negro de Betim, tendo como palestrante o professor José Correia Domingos - contendo relatório de atividades, termo de referência para contratação do palestrante, lista de presença assinada pelos participantes e fotos;
	m) Seminário sobre Previdência Social (peça 72) : realizado em 14/3/2015, com abordagem dos temas: Previdência Social e Bolsa Família - contendo relatório de atividades, lista de presença assinada pelos participantes e fotos.
	Análise:
50.	Com efeito, os autos evidenciam, indiscutivelmente, que o Instituto Pauline Reichstul atua ativamente em prol de seu público beneficiário.
51.	A esse respeito, convém rememorar que, desde a fase interna da presente TCE, não houve qualquer manifestação em tal sentido, tendo se questionado justamente a falta de comprovação formal das atividades desenvolvidas pelo Instituto, tal como se depreende do Parecer nº 127/2016/SEI/SNPDDH-CGAP/SNPDDH-GAB (peça 14, p. 10) , que concluiu pela "REPROVAÇÃO das ações programadas por falta de comprovação (listas de presença, ficha de inscrição, relatórios fotográficos, material elaborado/utilizados, relatório de realização das atividades contendo cronograma de execução e informações sobre os palestrantes contratados, bem como relatório de cumprimento do objeto correspondente ao Plano de Trabalho devidamente assinado) ".
52.	Na mesma linha, o TCU promoveu a citação dos responsáveis, pela não comprovação da regular aplicação dos recursos do Convênio 799478/2013, em especial pela ausência de elementos relacionados à comprovação da execução física do ajuste (vide item 10) , tais como: 
	a) informações quanto às ações programadas e às efetivamente executadas;
	b) indicação dos benefícios alcançados com a execução do convênio;
	c) publicação elaborada e eventos realizados;
	d) relação de pessoas treinadas ou capacitadas (com CPF, contatos) e listas de presença correspondentes;
	e) relatório de cumprimento do objeto contendo dados quantitativos e qualitativos, além de fotos e toda a documentação identificada com as respectivas metas/etapas. 
53.	Do vasto acervo documental apresentado pela defesa (peças 55-97) , pode-se observar que a entidade realizou, talvez até em sua totalidade, as diversas atividades relacionadas ao convênio em exame.
54.	Nota-se, contudo, que não foram adotadas pela entidade as cautelas necessárias para a produção de elementos aptos a comprovar que tais atividades tenham sido custeadas com recursos do Convênio 799478/2013. 
55.	Dessa forma, ao se analisar a documentação acostada aos autos, depara-se com fotos que, apesar de poderem ter alguma pertinência temática com os eventos a que se pretende relacionar, não apresentam sinais mínimos que as possam identificar e, muito menos, indicar quais são as fontes de recursos utilizadas para o custeio da atividade ou evento, tais como cartazes, faixas ou qualquer outro material, fazendo menção ao Convênio 799478/2013. Desse modo, fica praticamente inviabilizada a comprovação da execução física do ajuste.
56.	Outro ponto a ser destacado, refere-se à apresentação de listas de presença nitidamente redigidas por um mesmo indivíduo (idêntica grafia) , quando manuais, ou meramente digitadas sem as assinaturas dos supostos participantes (peças 59, p. 1-2; 61, p. 5-8; 62, p. 6-7; 63, p. 1, 4-6; 64, p. 1-9; 65, p.1; 66, p. 1-7; 67, p. 1-5; 76, p. 1-2, 5-6; 77, p. 1, 3-5, 7-8; 78, p. 1-8; 79; 81- 86) . À exceção da Roda de Conversa sobre Autoestima (peça 68) , e dos Seminários sobre Previdência Social (peça 72) e Preconceito Racial (peça 71) , cujos participantes efetivamente assinaram as listas de presenças (alíneas "j" e "m" do item 50) , todos os demais eventos não lograram apresentar uma fidedigna relação de pessoas treinadas ou capacitadas, com as listas de presença correspondentes, na forma solicitada no ofício citatório (itens 10 e 53) .
57.	Portanto, a partir das considerações já formuladas anteriormente, quanto à baixa força probatória de fotografias, nos processos de controle externo (vide item 31) , adotou-se o mesmo procedimento das análises precedentes, com a verificação de elementos que possam, efetivamente, estabelecer o liame causal entre as diversas atividades realizadas pelo Instituto e os recursos oriundos do convênio sob exame. Assim, apresenta-se o quadro a seguir:
Quadro 3 (Etapa 3) 
	Beneficiário
	Natureza
	Mês Pagamento
	Valor (R$) 
	Etapa
	Peça/Página

	Padaria e Conf.
Pai Nosso
	Fornecimento de Refeições
	Abr/2015
	836,0014
	3
	97/49-53

	Auto Posto Rodrigo
	Combustível
	Jul/2014
	580,005
	3
	93/296-303

			Mar/2015
	583,0013
	3
	96/187-200

	Padaria e Lanchonete Reis Ltda.
	Alimentação (100 pessoas) 
	Abr/2015
	202,0014
	3
	97/43-48

	TOTAL
	2.201,00
	
extrato bancários: (peça 93, p. 227) 5 - (peça 96, p. 140) 13 - (peça 97, p. 2) 14
58.	Tal como já assinalado anteriormente (item 33.2.) , o enquadramento dos serviços e atividades executados nas etapas que compõem a Meta 1 foi definido nos respectivos lançamentos no Siconv.
59.	Não obstante isso, pode-se observar que, estranhamente, a natureza dos itens relacionados no quadro acima não tem a menor pertinência com os objetivos da Etapa 3, relacionados a ações de sensibilização e socialização para temáticas de direitos humanos e cidadania.
60.	A despeito da fluidez desses objetivos, o próprio Instituto elencou em sua defesa os diversos eventos sumarizados no item 50 desta instrução, como pertinentes à Etapa 3, em análise. A estranheza causada com essa circunstância se acentua ao se verificar que esses eventos estão relacionados ao Tema 1 - Estruturação do CRDH e Capacitação, conforme registrado no Quadro 1.
61.	Há, portanto, evidente troca nesses enquadramentos. Por tal razão, extraiu-se do Quadro 1 as despesas afetas ao Tema 3, para que sejam examinadas no bojo das alegações a esse tema pertinente, conforme esclarecido no item 33.2 desta instrução.
62.	Nesse sentido, apresenta-se o seguinte quadro adicional:
Quadro 3.a (Etapa 3) 
	Beneficiário
	Natureza
	Mês Pagamento
	Valor (R$) 
	Etapa
	Peça/Página

	Saulo Fabiano Ferreira
	Oficineiro
 (Rua de Lazer) 
	Abr/2015
	537,6014
	1
	97/113-121

	Vanderson (Teco) Martins
	Oficineiro
 (Capoeira) 
	Abr/2015
	201,6014
	1
	97/133-140

	Matildes Márcia da Cruz
	Oficineira
 (Algodão Doce) 
	Abr/2015
	168,0014
	1
	97/153-161

	Norma de Jesus Santos
	Oficineira
 (Decoupage) 
	Abr/2015
	604,8014
	1
	97/172-180

	Rhuaynne H. da Rocha
	Oficineiro
 (Judo) 
	Abr/2015
	1.075,2014
	1
	97/190-198

	TOTAL
	2.587,20
	
extrato bancários: (peça 97, p. 2) 14
63.	Como se pode depreender, dentre os treze eventos que foram relacionados como executados no âmbito do Tema 3 (vide item 50) , apenas as cinco oficinas indicadas no quadro acima tiveram demonstradas suas respectivas execuções financeiras, na peça 97 que integra o Anexo 2 da defesa.
64.	Apesar do extrato bancário correspondente (peça 97, p. 2) se apresentar ligeiramente borrado, é possível identificar os pagamentos relacionados a essas despesas (R$ 1.075,20 na quarta linha de baixo para cima, e os demais valores nas linhas 8 a 11, também de baixo para cima) . 
65.	Por sua vez, em relação a todas as despesas incorridas com os pagamentos das aludidas oficinas, foram apresentadas cópias dos respectivos comprovantes de pagamento, devidamente assinados pelos beneficiários, conforme se segue:
	- R$ 537,60 (peça 97, p. 121) ;
	- R$ 201,60 (peça 97, p. 140) ;
	- R$ 168,00 (peça 97, p. 161) ;
	- R$ 604,80 (peça 97, p. 180) ;
	- R$ 1.075,20 (peça 97, p. 198) .
66.	Assim, considerando que as alegações de defesa apresentadas não lograram comprovar satisfatoriamente a execução física da Etapa 3, manifesta-se pela parcial rejeição das alegações de defesa, com o reconhecimento da comprovação integral das despesas elencadas nos Quadros 3 e 3.a.
	Etapa 4: Atendimentos Amplos
	Alegação:
67.	Segundo o Relatório de Conclusão da Meta 1 (peça 55, p. 6-7) , a Etapa 4 previa a "seleção da equipe executora do projeto. Atendimentos de assessoria jurídica, atendimento social, psicológico e apoio à emissão da documentação civil básica, com 3.500 atendimentos diretos".
68.	A defesa afirmou que a equipe contratada para os atendimentos fora contratada em conformidade ao convênio, e esteve à disposição da comunidade, tendo sido mensurado um total de 3.849 atendimentos diretos, atingindo-se o que estava previsto para a Etapa 4.
69.	Por sua vez, no relatório específico para essa meta (peça 73) , foram nominados os integrantes das equipes contratadas (p. 1) , bem como apresentadas fotos relacionada a diversos eventos já abordados na Etapa 3. 
	Análise:
70.	À semelhança das demais alegações já examinadas, não foram apresentados elementos a partir dos quais se pudesse correlacionar, de forma inequívoca e direta, as atividades e eventos indicados pela defesa, com os recursos do Convênio 799478/2013.
71.	Ao contrário, foram apresentadas fotos inespecíficas, de eventos já analisados na Etapa 3, que se mostram insuficientes para a comprovação do regular emprego dos recursos oriundos do ajuste.
72.	Por sua vez, quanto aos atendimentos realizados (jurídico, psicológico, assistência social e apoio na emissão de documentos) , verificou-se que, à exceção do departamento jurídico, que apresentou relatório circunstanciado de atividades (peça 80) , os demais apresentaram apenas listas de participantes, cujos nomes foram redigidos, ou digitados, sequencialmente, indicando-se apenas a data dos atendimentos (peças 79, 81-86) .
73.	Nesse contexto, assim como nas análises precedentes, elaborou-se o quadro a seguir, com vistas a estabelecer o nexo de causalidade entre as diversas atividades realizadas pelo CRDH e os recursos do Convênio 799478/2013, com base na documentação comprobatória da execução financeira do ajuste, que integra o Anexo2 (peças 93-97) :
Quadro 4 (Etapa 4) 
	Beneficiário
	Natureza
	Mês Pagamento
	Valor (R$) 
	Etapa
	Peça/Página

	Leila Iris Borges da Cruz
	Coordenador
	Abr/2014
	1.503,922
	4
	93/56-60

			Mai/2014
	1.561,103
	4
	93/120-124

			Jun/2014
	1.504,404
	4
	93/216-225

			Ago/2014
	1.562,906
	4
	94/48-53

			Set/2014
	1.525,107
	4
	94/105-110

			Out/2014
	1.521,508
	4
	94/247-251

			Nov/2014
	1.523,309
	4
	95/53-56

				4.206,609 (rescisão) 
	4
	95/74-84

	Márcio Aloízio de Lana Novais 
	Mobilizador Social
	Abr/2014
	1.328,582
	4
	93/61-66

			Mai/2014
	1.379,103
	4
	93/115-119

			Jun/2014
	1.515,494
	4
	93/156-165

			Ago/2014
	1.184,796
	4
	94/44

	Ma do Carmo Duarte Alves
	Mobilizadora Social
	Ago/2014
	511,236
	4
	94/33-38

			Set/2014
	1.379,107
	4
	94/97-104

			Out/2014
	1.339,508
	4
	94/252-256

			Nov/2014
	1.364,909
	4
	95/20-23

				2.021,339
 (rescisão) 
	4
	95/63-73

	Odaír José de Freitas
	Agente de Cidadania 1
	Abr/2014
	655,252
	4
	93/72-77

			Mai/2014
	820,92
	4
	93/99-103

			Jun/2014
	771,53
	4
	93/176-185

			Jul/2014
	764,225
	4
	93/258-263

			Ago/2014
	822,726
	4
	94/15-19

			Set/2014
	784,927
	4
	94/127-134

			Out/2014
	729,398
	4
	94/257-261

			Nov/2014
	731,199
	4
	95/12-19

				360,629
 (1ª parc. 13º) 
	4
	95/117-126

			Dez/2014
	917,5810
	4
	95/202-206

				1.403,0810
 (rescisão) 
	4
	95/260-270

	Sonia Maria da Silva
	Agente de Cidadania 2
 (Cozinheira) 
	Abr/2014
	686,292
	4
	93/78-83

			Mai/2014
	712,013
	4
	93/93-98

			Jun/2014
	608,95
	4
	93/206-215

	Wellington Coelho Cardoso
	Advogado
	Abr/2014
	1.328,582
	4
	93/85-89

			Mai/2014
	1.379,103
	4
	93/105-109

			Jun/2014
	1.322,404
	4
	93/186-195

			Jul/2014
	1.322,405
	4
	93/252-257

			Ago/2014
	1.380,90
	4
	94/39-43

			Set/2014
	1.343,107
	4
	94/135-142

			Out/2014
	1.339,508
	4
	94/267-271

			Nov/2014
	1.341,309
	4
	95/24-32

				631,459
 (1ª parc. 13º) 
	4
	95/102-110

				2.609,3610
 (rescisão) 
	4
	95/274-278

			Dez/2014
	1.371,9010
	4
	95/207-211

	Ana Paula Lacerda e Silva
	Psicólogo
				
			Jun/2014
	1.322,404
	4
	93/166-175

			Jul/2014
	1.322,405
	4
	93/229-234

			Ago/2014
	1.380,90
	4
	94/26-32

			Set/2014
	1.343,107
	4
	94/89-96

			Out/2014
	1.339,508
	4
	94/237-238

			Nov/2014
	1.341,309
	4
	95/47-52

				631,459
 (1ª parc. 13º) 
	4
	95/87-92

			Dez/2014
	1.371,9010
	4
	95/211-218

				2.744,7310
 (rescisão) 
	4
	95/246-252

	Ma Aparecida Fernandes Lima
	Assistente Social
	Abr/2014
	1.328,582
	4
	93/67-71

			Mai/2014
	1.379,103
	4
	93/110-114

			Jun/2014
	1.322,404
	4
	93/196-205

			Jul/2014
	1.322,405
	4
	93/264-269

			Ago/2014
	1.380,906
	4
	94/21

			Set/2014
	1.343,107
	4
	94/111-118

			Out/2014
	1.339,508
	4
	94/262-266

			Nov/2014
	1.341,309
	4
	95/33-40

				631,459
 (1ª parc. 13º) 
	4
	95/93-101

			Dez/2014
	1.371,9010
	4
	95/197-201

				2.609,3610
 (rescisão) 
	4
	95/253-259

	Marcos Gleidson 
	Estagiário
	Set/2014
	600,007
	4
	94/145-148

	Nilson Batista Afonso
	Assessor de Projetos
	Ago/2014
	770,796
	4
	94/4-8

			Set/2014
	732,997
	4
	94/119-126

			Out/2014
	729,398
	4
	94/239-246

			Nov/2014
	731,199
	4
	95/41-46

				360,629
 (1ª parc. 13º) 
	4
	95/111-116

			Dez/2014
	795,7210
	4
	95/189-196

				302,9310
 (rescisão) 
	4
	95/290-296

			Jan/2015
	784,9211
	4
	96/24-36

			Fev/2015
	770,53
	4
	96/116-121

			Mar/2015
	739,9313
	4
	96/173-178

				3.967,4513
 (rescisão) 
	4
	96/213-216

	Hélio F. da Silva
	Coordenador Geral
	Fev/2015
	610,9412
	4
	96/81-87

			Mar/2015
	1.530,5013
	4
	96/149-154

			Abr/2015
	1.464,3214
	4
	97/23-27

				1.965,9714
 (rescisão) 
	4
	97/85-91

	Ma Helena L. Bertini
	Psicóloga
	Fev/2015
	584,6912
	4
	96/88-94

			Mar/2015
	1.348,5013
	4
	96//155-160

			Abr/2015
	1.288,9814
	4
	97/33-37

				1.690,2814
 (rescisão) 
	4
	97/99-105

	Luís Carlos M. Chaves
	Advogado
	Fev/2015
	584,6912
	4
	96/95-101

			Abr/2015
	1.288,9814
	4
	97/18-22

				1.690,2814
 (rescisão) 
	4
	97/77-82

	Aleksandro R. Silva
	Mobilizador Social
	Fev/2015
	584,6912
	4
	96/102-108

			Mar/2015
	1.348,50
	4
	96/143-148

			Abr/2015
	1.288,9814
	4
	97/28-32

				1.690,2814
 (rescisão) 
	4
	97/92-96

	Nair das Graças N. 
Venture
	Assistente Social
	Fev/2015
	584,6912
	4
	96/109-115

			Mar/2015
	1.348,5013
	4
	96/161-166

			Abr/2015
	1.288,9814
	4
	97/38-42

				1.690,2814
 (rescisão) 
	4
	97/106-112

	Rogério M.
dos Santos
	Agente de Cidadania
	Abr/2015
	727,8114
	4
	97/13-17

			Abr/2015
	540,8514
 (rescisão) 
	4
	97/223

	TOTAL
	R$ 113.223,50
	
extrato bancários: (peça 93, p. 3) 1 - (peça 93, p. 48) 2 - (peça 93, p.91) 3 - (peça 93, p. 154) 4 - (peça 93, p. 227) 5 - (peça 94, p. 2) 6 - (peça 94, p.87) 7 - (peça 94, p. 212) 8 - (peça 95, p. 2) 9 - (peça 95, p. 139) 10 - (peça 96, p. 2) 11 - (peça 96, p. 79) 12 - (peça 96, p. 140) 13 - (peça 97, p. 2) 14
74.	Na linha das análises anteriores, foram consideradas, no quadro acima, apenas as despesas que tenham comprovação de pagamento (recibos, notas fiscais etc) , e que apresentem correspondência nos respectivos extratos bancários, indicando a utilização dos recursos do Convênio 799478/2013.
75.	Diante disso, considerando que as alegações de defesa apresentadas não lograram comprovar satisfatoriamente a execução física da Etapa 4, manifesta-se pela rejeição parcial da alegação examinada, tendo em vista a comprovação do nexo causal entre as despesas relacionadas no Quadro 4 e os recursos do Convênio 799478/2013.
	Meta 2:
76.	Com relação à Meta 2, apesar de não ter sido produzida nenhuma alegação específica, verifica-se que, à peça 88 dos autos, foi apresentado sucinto relatório acerca da participação da coordenadora do CRDH "Guimarães Rosa", no 6º Encontro Nacional dos Centros de Referência em Direitos Humanos, realizado em Brasília-DF, nos dias 6 a 8 de agosto de 2014.
77.	Segundo relatado, o objetivo do encontro foi promover uma maior aproximação entre os centros, as coordenações e as secretarias de Direitos Humanos. Durante os três dias do encontro, foram realizados debates e apresentações entre todas as coordenações de Educação em Direitos Humanos; Registro Civil de Nascimento; População em Situação de Rua; Saúde Mental; População LGBT; Diversidade Religiosa; Pessoa Idosa; Ouvidoria, Memória e Verdade; Programas de Proteção; Combate ao Trabalho Escravo; e Combate à Tortura. Também foram organizadas mesas de debate com as secretarias de Promoção dos Direitos de Crianças e Adolescentes e de Promoção dos Direitos das Pessoas com Deficiências.
78.	A análise da execução financeira indicou apenas a realização de despesa com aquisição de passagem aérea para a participação da coordenadora do CRDH no referido evento. O valor despendido foi de R$ 1.384,10, e sua comprovação se deu mediante o cotejo do extrato bancário correspondente (peça 95, p. 139) , com o recibo de venda 1335, de 5/8/2014 (peça 95, p. 150) .
79.	Ao ter-se em conta que o Plano de Trabalho previa o valor de R$ 4.027,33, para a referida meta, e a execução de apenas R$ 1.384,10 foi regularmente comprovada, conclui-se que, aos responsáveis solidários, deva ser imputada a parcela de débito no valor de R$ 2.643,23  (R$ 4.027,33 - R$ 1.384,10) , correspondente ao valor previsto e não executado, da Meta 2.
	Sr. Pedro de Freitas Moreira:
	Alegação:
80.	Após diversas tentativas frustradas de citação, o Sr. Pedro de Freitas Moreira foi devidamente citado, em 22/3/2019, por intermédio do Ofício 1019/2019 - TCU/Secex-TCE (peça 102) , tendo apresentado sua defesa à peça 106, em 31/5/2019.
81.	Em síntese, o defendente alegou que, de acordo com o estatuto do Instituto Pauline Reichstul, a ordenação de defesa fica a cargo do diretor presidente, em conjunto com um dos outros diretores da entidade - Administrativo Financeiro e de Articulação e Projeto. Por essa razão, esses diretores seriam responsáveis solidários.
82.	Alegou que, por ocasião do fim da vigência do convênio e do envio da prestação de contas, já havia se retirado dos quadros da entidade.
83.	Sustentou que a documentação exigida pelo TCU, e que garante a regularidade da aplicação dos recursos, já fora anexada ao processo, em 13/12/2018, pelo então presidente do Instituto, e que, caso seja necessário, se coloca à disposição para sanar eventuais pendências  e/ou complementação da prestação de contas.
84.	Por fim, solicita que o TCU, ao endereçar-lhe correspondência pela via postal, também o faça para o e-mail que especifica, ponderando que os correios não funcionam na localidade que habita.
	Análise:
85.	Como se pode depreender, o responsável se "associou" à defesa já apresentada pelo Instituto Pauline Reichstul, sem prejuízo de colocar-se à disposição do TCU para o esclarecimento e resolução de eventuais pendências.
86.	Apesar da postura colaborativa por ele adotada, o fato é que não apresentou qualquer alegação de defesa a ser analisada por este Tribunal, nesta oportunidade.
87.	Não obstante, entende-se que as alegações prestadas pelo Instituto Pauline Reichstul, e já analisada nos tópicos antecedentes, podem aproveitar ao Sr. Pedro de Freitas Moreira, uma vez que esteve à frente da entidade por praticamente toda a vigência do convênio, dela se retirando dez dias antes do prazo final para a prestação de contas (20/5/2015) , sendo-lhes, portanto, comum as circunstâncias alegadas pela defesa.
	Configuração do débito:
88.	Conforme as análises precedentes (itens 23-79) , conclui-se que, em relação à Meta 1, as alegações de defesa se prestaram a comprovar a regularidade na aplicação de apenas parte dos recursos repassados pelo Convênio 799478/2013, no montante de R$ 154.151,84 (totais comprovados dos Quadros 1, 2, 3, 3.a, e 4) . Assim, subsiste o débito de R$ 95.847,16, correspondente à diferença entre o total dos recursos repassados e montante comprovado (R$ 249.999,34 - R$ 154.151,84) .
89.	Da mesma forma, remanesce o débito no valor de R$ 2.643,23, correspondente ao valor não executado da Meta 2.
90.	Portanto, o débito total a ser imputado aos responsáveis solidários corresponde a R$ 98.490,39  (R$ 95.847,16 + R$ 2.643,23) .
91.	Na instrução inicial (peça 39) , o débito originalmente apurado (R$ 249.999,34) foi assim apresentado:
	Data
	Valor R$

	12/2/2014
	150.000,00

	14/11/2014
	99.999,34

	TOTAL
	249.999,34

92.	No intuito de beneficiar os responsáveis solidários, atenuando o efeito da incidência de correção monetária e juros sobre as parcelas mais antigas da dívida, propõe-se que o montante devido, no valor de R$ 98.490,39 (R$ 95.847,16 + R$ 2.643,23) seja abatido da última parcela dos recursos repassados, até sua integralização, conforme segue discriminado:
	Data
	Valor R$

	14/11/2014
	98.490,39

CONCLUSÃO
92.	Em face da análise promovida nos itens 14 a 91, propõe-se a rejeição parcial das alegações de defesa apresentadas pelo Instituto Pauline Reichstul, as quais aproveitam ao Sr. Pedro de Freitas Moreira (item 91) , uma vez que não lograram comprovar a regular aplicação de parte dos recursos oriundos do Convênio 799478/2013, no valor de R$ 98.490,39.
93.	A despeito da defesa comprovar a regularidade na aplicação de parte dos recursos repassados por força do convênio, pode-se verificar que a entidade ainda demonstra inexperiência quando se trata de comprovar a execução física das metas pactuadas em convênios, incidindo em falhas formais elementares que, em regra, obstam o estabelecimento de nexo de causalidade entre os recursos e as atividades executadas (vide itens 56 e 57) , resultando, no caso, na rejeição parcial das alegações de defesa apresentadas.
94.	Não obstante, é forçoso reconhecer a tentativa do Instituto em ajustar sua defesa às orientações do ofício citatório, ainda que insuficientemente, quanto aos elementos tidos por necessários para demonstrar a execução física do objeto pactuado (itens 10 e 52) . 
95.	No que tange ao exame da boa-fé dos responsáveis para fins de concessão de novo prazo para o recolhimento do débito sem a incidência de juros de mora (art. 202 do Regimento Interno do TCU) , entende-se que a análise empreendida não permite reconhecê-la em relação ao Sr. Pedro de Freitas Moreira. Com efeito, os atos de gestão do Convênio 799478/2013 foram praticados integralmente em seu período à frente do Instituto Pauline Reichstul, sem que tenham sido adotadas pela entidade as cautelas necessárias para a produção de elementos aptos a comprovar que atividades por ela realizadas tenham sido custeadas com recursos do Convênio 799478/2013.
96.	Ao ter-se em conta que os atos dos administradores obrigam a pessoa jurídica, desde que exercidos nos limites dos poderes definidos no ato constitutivo da entidade (Acórdão 14193/2018-TCU-Primeira Câmara) , estende-se o exame acima empreendido ao Instituto Pauline Reichstul de Educação Tecnológica, Direitos Humanos, Assistência Técnica e Defesa do Meio Ambiente.
97.	Por fim, não se verifica nos autos a ocorrência da prescrição punitiva do TCU, uma vez que o último repasse de recursos data de 14/11/2014, e o ato que determinou a citação dos responsáveis ocorreu em 11/9/2018 (peça 41) .
PROPOSTA DE ENCAMINHAMENTO
98.	Diante do exposto, submete-se os autos à consideração superior, propondo ao Tribunal:
	a) com fundamento nos arts. 1º, inciso I; 16, inciso III, alíneas "b" e "c"; 19 e 23, inciso III, todos da Lei 8.443/1992, e nos arts. 1º, inciso I; 209, incisos II e III; 210 e 214, inciso III, do Regimento Interno TCU, julgar irregulares as contas do Sr. Pedro de Freitas Moreira (CPF XXX.759.616-XX) e do Instituto Pauline Reichstul de Educação Tecnológica, Direitos Humanos, Assistência Técnica e Defesa do Meio Ambiente (CNPJ 04.791.997/0001-04) e condená-los, em solidariedade, ao pagamento das quantias a seguir especificadas, abatidas as quantias ressarcidas, com a fixação do prazo de quinze dias, a contar da notificação, para comprovarem, perante o Tribunal (art. 214, inciso III, alínea "a", do Regimento Interno) , o recolhimento da dívida aos cofres do Tesouro Nacional, atualizada monetariamente e acrescida dos juros de mora, calculados a partir da data indicada, até a data do recolhimento, na forma prevista na legislação em vigor:
	Data
	Valor R$

	14/11/2014
	98.490,39

	 Valor do débito atualizado sem juros até 27/9/2019: 128.520,11 (demonstrativo de débito - peça 108) 
	b) aplicar, individualmente, ao Sr. Pedro de Freitas Moreira (CPF XXX.759.616-XX) e ao Instituto Pauline Reichstul de Educação Tecnológica, Direitos Humanos, Assistência Técnica e Defesa do Meio Ambiente (CNPJ 04.791.997/0001-04) , a multa prevista no art. 57 da Lei 8.433/1992, fixando-lhes o prazo de quinze dias, a contar da notificação, para comprovarem, perante o Tribunal (art. 214, inciso III, alínea "a", do Regimento Interno) , o recolhimento das dívidas aos cofres do Tesouro Nacional, atualizadas monetariamente desde a data do acórdão que vier a ser proferido até a do efetivo recolhimento, se forem pagas após o vencimento, na forma da legislação em vigor;
	c) autorizar, desde logo, nos termos do art. 28, inciso II, da Lei 8.443/1992, a cobrança judicial das dívidas caso não atendidas as notificações;
	d) autorizar o pagamento das dívidas em até 36 parcelas mensais e consecutivas, nos termos do art. 26 da Lei 8.443/1992 e do art. 217 do Regimento Interno, fixando-lhes o prazo de quinze dias, a contar do recebimento da notificação, para comprovarem perante o Tribunal o recolhimento da primeira parcela, e de trinta dias, a contar da parcela anterior, para comprovarem o recolhimento das demais parcelas, devendo incidir sobre cada valor mensal, atualizado monetariamente, os juros de mora devidos, na forma prevista na legislação em vigor;
	e) alertar aos responsáveis que a falta de comprovação do recolhimento de qualquer parcela importará no vencimento antecipado do saldo devedor, nos termos do § 2º do art. 217 do Regimento Interno deste Tribunal;
	f) enviar cópia do Acórdão que vier a ser proferido ao Ministério da Mulher, da Família e dos Direitos Humanos, à Secretaria Federal de Controle Interno; ao Assessor Especial do Controle Interno e aos responsáveis, para ciência, informando que a deliberação, acompanhada do Relatório e Voto que a fundamentarem, estará disponível para consulta no endereço www.tcu.gov.br/acordaos, além de esclarecer que, caso requerido, o TCU poderá fornecer as correspondentes cópias, em mídia impressa, aos interessados e às responsáveis arrolados nestes autos;
	g) encaminhar cópia da deliberação, bem como do relatório e do voto que a fundamentarem, ao Procurador-Chefe da Procuradoria da República no Estado de Minas Gerais, nos termos do § 3º do art. 16 da Lei 8.443/1992 c/c o § 7º do art. 209 do Regimento Interno do TCU, para adoção das medidas que entender cabíveis.
5.	No seu parecer, o Ministério Público junto ao TCU discordou da unidade técnica, pelas seguintes razões:
	" (...) 
No Termo de Referência que compôs a documentação técnica do ajuste (peça 4, p. 16-17) , foram estabelecidos os objetivos específicos que deveriam ser alcançados a partir da implantação CRDH/Betim:
consolidar o Centro de Referência de Direitos Humanos na região do Médio Paraopeba;
promover articulações com organizações sociais, visando garantir o controle social das ações do CRDH;
oferecer atendimento psicossocial e jurídico gratuito à população em situação de rua, sem teto e profissionais do sexo da região do Médio Paraopeba, bem como aos demais grupos sujeitos a violência e/ou vulnerabilidade social, como previsto na Política Nacional de Direitos Humanos;
contribuir para que o público alvo do projeto tenha acesso à documentação civil;
promover espaços de convivência social e de diálogos para o público alvo do projeto;
fomentar as ações em Direitos Humanos do CRDH; e
articular as ações do CRDH através de participação em encontros, congressos ou seminários que tenham como tema a Política Nacional de Direitos Humanos.
Conforme instrução à peça 109, a Secex-TCE considerou que parte dos valores repassados foi destinada a despesas que puderam ser relacionadas com esses objetivos, admitindo, em função disso, a execução parcial do objeto com redução proporcional do débito, no montante de R$ 151.508,99.
A parcela correspondente a 84,77% dessa diferença, no total de R$ 128.436,53 (conforme Quadros 1 e 4; peça 109, p. 5-6 e 12-15) , diz respeito a pagamentos por serviços de profissionais das áreas de Direito, Psicologia e Assistência Social, os quais seriam inicialmente admitidos e capacitados (meta 1, etapa 1) e, na sequência, prestariam os serviços de atendimento psicossocial e jurídico gratuito à população local (meta 1, etapa 4) .
A fim de comprovar que esse investimento resultou na efetiva prestação de amplo atendimento ao público alvo do projeto, foram disponibilizados os relatórios e as listas de atendimento às peças 79 a 86. Nas referidas listas constam as datas dos atendimentos, a especialidade, os nomes das pessoas atendidas com os respectivos CPFs e, em alguns casos, a identificação e assinatura do profissional que prestou o atendimento. Em relação ao período em que o CRDH funcionou na unidade denominada "Casa Guimarães Rosa", foi apresentado ainda relatório da área jurídica, descrevendo as situações enfrentadas pela população do Médio Paraopeba nas quais a atuação do advogado se fez necessária.
Contudo, os demonstrativos descritos acima não se mostram adequados para comprovar a prestação dos serviços, pois não trazem informações suficientes sobre as pessoas atendidas, tampouco registros quanto ao encaminhamento dado a cada caso, apesar de haver previsão nesse sentido no Termo de Referência do ajuste:
"As ações judiciais promovidas serão acompanhadas rotineiramente pelo (a) advogado (a) , com a finalidade de garantir a celeridade processual. Para facilitar este acompanhamento, serão formulados relatórios periódicos sobre a situação de cada processo para que todos os atos atribuídos a parte assistida sejam praticados tempestivamente. Nesse acompanhamento, estarão compreendidas a realização de audiências e a confecção de peças processuais.
 (...) 
Os registros dos atendimentos psicossocial, jurídico e as mediações de conflitos serão formalizados mediante "fichas de atendimento" onde serão coletados todos os dados pessoais do assistido (a) , bem como traçado o seu perfil social, informações prestadas e encaminhamentos adotados. Haverá um arquivo geral da Instituição, onde são computados e guardados todos os atendimentos anuais da Assessoria Jurídica e psicossocial." (Grifos nossos; peça 4, p. 26 e 27.) 
Em relação às ações de sensibilização e socialização para temáticas de direitos humanos e cidadania (meta 1, etapa 3) , a unidade técnica considerou como compatíveis as despesas realizadas com oficinas de judô, capoeira, decoupage e rua de lazer (R$ 2.587,20, conforme Quadro 3) , apesar de haver destacado que a documentação constante dos relatórios técnicos, por si só, não permite estabelecer qualquer vínculo entre esses eventos e o convênio em tela (peças 61, 62, 66 e 67) .
Por mais que essas ações tenham o potencial de contribuir para a convivência social e o resgate da cidadania, elas não cumprem o planejamento constante do Termo de Referência (peça 4, p. 28-29) :
Atividades de Busca Ativa - 10 eventos/ano;
Rodas de Conversa - 10 eventos/ano;
Dias de Beleza - 5 eventos/ano; e 
Oficinas Artístico-Culturais - 10 oficinas/ano.
Observando a quantidade e a qualidade das atividades previstas, tem-se que as ações de socialização admitidas como regulares pela Secex-TCE foram incipientes, e não contribuíram de forma significativa para alcançar os resultados pretendidos com a implementação da etapa 3 (peça 4, p. 22) .
Do mesmo modo, não é possível admitir que a impressão de 4.000 folhetos e a realização de única viagem da coordenadora para congresso em Brasília tenham sido relevantes a ponto de atender os objetivos de divulgação, fomento e articulação das ações em direitos humanos do CRDH/Betim, associados à etapa 2 da meta 1 e à meta 2 do plano de trabalho (peça 4, p. 22 e 24) .
Ante o exposto, divirjo da Secex-TCE quanto à possibilidade de considerar a execução parcial do objeto do Convênio nº 799.478/2013, e de promover a correspondente redução do débito apontado nesta TCE. Ainda que parte dos valores repassados por meio de convênio seja aplicada em despesas compatíveis com o objeto pactuado, é imprescindível demonstrar que a parcela executada resultou em benefícios à população alvo do ajuste. A esse respeito, são válidos os seguintes enunciados obtidos da jurisprudência selecionada deste Tribunal:
"O atingimento da finalidade do convênio não se confunde com a mera conclusão da obra ou entrega do bem, sendo necessário que a sociedade usufrua do investimento público realizado. A completa frustração dos objetivos do convênio leva à condenação do responsável ao recolhimento da totalidade do valor repassado." (Acórdão 2581/2014-TCU-Plenário) 
"A completa frustração dos objetivos do convênio importa a condenação do responsável à devolução integral dos recursos transferidos, ainda que parte ou a totalidade dos valores repassados tenha sido aplicada no objeto do ajuste. A mera execução do objeto não é suficiente para comprovar a boa e regular aplicação dos recursos, é imprescindível que também se demonstre a sua funcionalidade em benefício da população alvo." (Acórdão 549/2018-TCU-Primeira Câmara) 
No caso em exame, a implantação do Centro de Referência de Direitos Humanos em Betim/MG, mediante o aluguel de espaço e a contratação de profissionais, não era o objetivo final do convênio. Esses investimentos foram previstos como meio para viabilizar a realização dos atendimentos e das ações de cidadania em prol da população sujeita à violência e à vulnerabilidade social da região do Médio Paraopeba. Uma vez que os responsáveis não lograram comprovar o cumprimento sequer parcial dos objetivos pactuados, opino pela manutenção do débito integral inicialmente apontado.
Desse modo, este representante do Ministério Público de Contas manifesta-se no sentido de julgar irregulares as contas do Sr. Pedro de Freitas Moreira e do Instituto Pauline Reichstul, condenando-os solidariamente pelo débito de R$ 249.999,34 (valor histórico) e aplicando-lhes individualmente a multa prevista no art. 57 da Lei nº 8.433/92."
	É o relatório.

Arthur do Amaral Lauriano (088.415.416-52), representando o Instituto Pauline Reichstul de Educação Tecnológica, Direitos Humanos, Assistência Técnica e Defesa do Meio Ambiente.

Subprocurador-Geral Paulo Soares Bugarin.

TOMADA DE CONTAS ESPECIAL. CONVÊNIO. IMPLANTAÇÃO E CUSTEIO DAS ATIVIDADES DE CENTRO DE REFERÊNCIA EM DIREITOS HUMANOS. DEFICIÊNCIA NA COMPROVAÇÃO DA EXECUÇÃO FÍSICA. FALTA DE DEMONSTRAÇÃO DO CUMPRIMENTO DOS OBJETIVOS. CITAÇÃO. APRESENTAÇÃO DE ELEMENTOS DE PROVA. POSSIBILIDADE DE ACEITAÇÃO DA EXECUÇÃO FÍSICA QUANDO CONFIRMADA PELA DOCUMENTAÇÃO FINANCEIRA. ACOLHIMENTO PARCIAL DA DEFESA. CONTAS IRREGULARES. DÉBITO. MULTAS.

TOMADA DE CONTAS ESPECIAL (TCE)

Secretaria de Controle Externo de Tomada de Contas Especial (SecexTCE).

A presente tomada de contas especial foi instaurada devido à inexecução do objeto e não atingimento dos objetivos do Convênio 799478/2013, celebrado entre a Secretaria de Direitos Humanos da Presidência da República (SDH/PR) e o Instituto Pauline Reichstul de Educação Tecnológica, Direitos Humanos, Assistência Técnica e Defesa do Meio Ambiente, com vistas à "implantação do Centro de Referência em Direitos Humanos Instituto Pauline Reichstul - Região do Médio Paraopeba/MG", tendo havido o repasse de R$ 249.999,34 dos cofres federais, mais a previsão de R$ 11.977,25 de contrapartida em bens e serviços.
2.	Durante a fase interna, a SDH/PR tentou junto à convenente, mas sem sucesso, a obtenção dos comprovantes da execução física do convênio, consistentes, entre outros itens, em informações sobre as ações e eventos realizados, listas de pessoas treinadas ou capacitadas e fotos com o registro das etapas cumpridas.
3.	Por conseguinte, o processo veio ao TCU, onde os responsáveis Instituto Pauline Reichstul e Pedro de Freitas Moreira (ex-diretor-presidente) foram citados pela "não comprovação da regular aplicação dos recursos captados por intermédio do Convênio 799478/2013, decorrente do não encaminhamento dos elementos complementares necessários para a análise conclusiva da prestação de contas, em especial aqueles relacionados à execução física do ajuste".
4.	Na sua defesa, o Instituto Pauline Reichstul alega que o objeto do convênio foi alcançado, com a efetiva implantação do Centro de Referência em Direitos Humanos "Casa Guimarães Rosa", na cidade de Betim/MG, anexando, a título de provas, extensa documentação a respeito das atividades que lá teriam sido desenvolvidas. Da mesma forma, o ex-dirigente Pedro de Freitas Moreira faz mera referência à documentação encaminhada pelo Instituto.
5.	Ao examinar o material probatório, a Secex/TCE assinalou que as fotos e as listas de participantes dos eventos não eram inequívocas em demonstrar que se relacionavam às metas definidas no convênio, apesar da reconhecida pertinência temática com seus objetivos. Sendo assim, a unidade técnica entendeu por bem verificar quais as despesas eram compatíveis com as metas e, por outro lado, estavam suportadas por recibos ou notas fiscais e podiam ser identificadas nos extratos bancários da conta específica como tendo sido pagas com os recursos conveniados, a fim de que fosse atestado o nexo de causalidade.
6.	Assim procedendo, a Secex/TCE concluiu que poderiam ser aceitas despesas no total de R$ 151.508,95, a ser abatido do débito que inicialmente era integral. Em consequência, propõe que as contas sejam julgadas irregulares, com condenação dos responsáveis ao pagamento de R$ 98.490,39 (14/11/2014) , em solidariedade, e de multas individuais.
7.	Por sua vez, o Ministério Público junto ao TCU compreende que "os responsáveis não lograram comprovar o cumprimento sequer parcial dos objetivos pactuados", que, em última instância, consistiam na "realização dos atendimentos e das ações de cidadania em prol da população sujeita à violência e à vulnerabilidade social da região do Médio Paraopeba", "pois não trazem informações suficientes sobre as pessoas atendidas, tampouco registros quanto ao encaminhamento dado a cada caso, apesar de haver previsão nesse sentido no Termo de Referência do ajuste".
8.	Sobre as outras ações tidas como admissíveis pela unidade técnica, a Procuradoria assinala que "foram incipientes, e não contribuíram de forma significativa para alcançar os resultados pretendidos". Enfim, pondera que "a implantação do Centro de Referência em Direitos Humanos em Betim/MG, mediante o aluguel de espaço e a contratação de profissionais, não era o objetivo final do convênio."
9.	Desse modo, o MPTCU apresenta proposta de julgamento pela irregularidade das contas dos responsáveis com condenação ao pagamento do débito integral de R$ 249.999,34, solidariamente, além da aplicação de multa a ambos.
10.	Inicio minha avaliação com o esclarecimento de que o Convênio 799478/2013 estabelecia, em termos práticos, o custeio da instalação e funcionamento do Centro de Referência em Direitos Humanos de Betim/MG ao longo de 11 meses, o que incluía, basicamente:
i) os aluguéis do imóvel, sua adaptação, equipamentos e despesas com água, energia, correios, internet e telefone;
ii) os salários (e todos os respectivos encargos) das equipes administrativa e técnica (coordenador, mobilizador social, agentes de cidadania, assistente social, psicólogo, advogado e estagiários) ;
iii) a contratação de oficineiros e seminaristas;
iv) material de divulgação das atividades (folders, cartazes, panfletos, banners) ;
v) passagens e diárias para participação em evento em Brasília/DF.
11.	Tais aplicações tinham por finalidade o cumprimento de 2 metas, sendo a primeira delas dividida em 4 etapas, assim resumidas:
	i) meta 1, etapa 1: estruturação do Centro de Referência em Direitos Humanos de Betim/MG e capacitação da equipe técnica;
	ii) meta 1, etapa 2: elaboração e divulgação de material gráfico junto à população;
	iii) meta 1, etapa 3: capacitação de lideranças locais, agentes públicos e estudantes como "agentes de cidadania";
	iv) meta 1, etapa 4: atendimentos amplos ao público, mediante assessoria jurídica, assistência social e orientação psicológica;
	v) meta 2: participação no Encontro Nacional dos Centros de Referência em Direitos Humanos.
12.	No quadro abaixo, apresento a distribuição dos valores conveniados conforme as metas e etapas estipuladas:
	Meta/Etapa
	Finalidade
	Meios
	Valor (R$) 

	1/1
	Estruturação do CRDH e capacitação da equipe técnica
	Aluguéis do imóvel - por 11 meses, equipamentos (contrapartida) e oficineiro
	40.689,25

	1/2
	Divulgação
	Material gráfico
	5.580,00

	1/3
	Capacitação de agentes de cidadania
	Seminarista e alimentação
	6.494,61

	1/4
	Atendimento ao público
	Salários dos profissionais (coordenador, mobilizador social, agentes de cidadania, assistente social, psicólogo e advogado) e estagiários - por 11 meses
	205.185,40

	2
	Participação em evento
	Passagens e diárias
	4.027,33

	TOTAL
	261.976,59

13.	Como se pode notar, para a execução do convênio foram definidas ações intermediárias (meta 1, etapas 1 e 2) , finalísticas (meta 1, etapas 3 e 4) e acessórias (meta 2) .
14.	Nesta tomada de contas especial, o interesse está em se averiguar a comprovação da execução física do convênio, sobretudo no que diz respeito às suas etapas finalísticas (formação de agentes de cidadania e atendimento ao público) , que constituem os verdadeiros objetivos do acordo.
15.	Para fazer a comprovação física, o Instituto Pauline Reichstul deveria, como ponto de partida, observar o modo de prestar contas disposto na Cláusula Décima Sexta, Parágrafo Primeiro, do instrumento do convênio, com o fornecimento, em particular, dos seguintes componentes: i) relatório de cumprimento do objeto; ii) relação de treinados e capacitados; iii) relação dos serviços prestados.
16.	Ainda na fase interna do processo, a Secretaria de Direitos Humanos da Presidência da República, por meio do Ofício nº 39/2015/SEI/SNPDDH/SDH-PR, de 17/9/2015 (peça 7, págs. 6/8) , requereu do Instituto Pauline Reichstul que encaminhasse para a prestação de contas os seguintes elementos, no que se refere às etapas finalísticas:
	Etapa 3: "listas de presença e fotos das 50 pessoas capacitadas", locais, datas e quantitativos das oficinas e dos seminários e "comprovante da contratação do oficineiro e do seminarista";
	Etapa 4: "comprovantes de contratação da equipe técnica", "bem como comprovantes dos atendimentos especificados por atendimento".
17.	No entanto, a resposta do convenente só veio após a citação efetuada por este Tribunal, com o encaminhamento de considerável documentação (peças 55/97) , consistente, entre outros, em:
	i) relatórios de conclusão para cada meta e etapa;
	ii) descrição de cada oficina (total de 12) e seminário (total de 3) , com nome, data, local, público presente e fotografias dos participantes, acrescida da informação de que foram "capacitadas 603 pessoas", o que "superou em mais de três vezes o pactuado";
	iii) listas dos participantes das oficinas;
	iv) recibo de pagamento dos oficineiros (judô, decoupage, lazer) ;
	v) relação das pessoas atendidas, com nome e CPF, por tipo de atendimento (jurídico, psicológico e de assistência social) , acrescida da informação de que "foi possível mensurar um total de 3.849 atendimentos diretos, atingindo o que estava previsto na Etapa 04";
	vi) demonstrativos de pagamentos do pessoal técnico e administrativo;
	vii) extratos bancários.
18.	Na minha avaliação, os documentos agora disponibilizados pelo Instituto Pauline Reichstul satisfazem, em parte, aquilo que era exigido no instrumento do convênio e no acima indicado ofício da SDH/PR, na forma, sinteticamente, de relatórios das atividades, relação dos capacitados, listas de presença, fotografias, relação de atendimentos e comprovantes de pagamento dos profissionais envolvidos.
19.	Em que pese não haver nas atividades fotografadas menção ao convênio, bem como faltar assinaturas dos participantes das oficinas e seminários nas listas de presença, tais falhas podem ser superadas ao se observar que as fotografias mostram: i) que as atividades desenvolvidas nas oficinas e seminários foram pertinentes com os objetivos conveniados; ii) inúmeras pessoas participando das atividades, desde crianças a idosos; e iii) os materiais ou equipamentos empregados durante as oficinas e seminários, como objetos trabalhados com papel decorativo (decoupage) , uniformes (judô) , brinquedos (rua de lazer) , tela de projeção (cinema) , além de salas de reunião e auditório.
20.	Ainda que fotografias não tenham alta força probatória, foram assim definidas pelo órgão concedente como um dos meios de comprovação da execução física do convênio. Para atividades como as conveniadas, que abrangiam capacitação, oficinas e atendimento ao público, o ideal seria ter havido o acompanhamento concomitante da SDH/PR, que, aliás, chegou a fazer uma fiscalização in loco, mas apenas na fase de implantação do Centro de Referência em Direitos Humanos de Betim/MG. Na ocasião, verificou-se as equipes administrativa e técnica haviam sido contratadas, e, salvo algumas impropriedades corrigíveis, concluiu-se "que o convênio está sendo executado conforme o Plano de Trabalho aprovado". (peça 5, págs. 193/200) 
21.	Em todo caso, ao lado das diversas fotografias juntadas aos autos, em pesquisa na Internet é possível constatar que o CRDH de Betim/MG teve intensa atuação no período da vigência (2014 e início de 2015) do Convênio 799478/2013 (https://www.facebook.com/InstitutoPauline/) . Essa também foi a percepção da Secex/TCE, quando assinalou que "os autos evidenciam, indiscutivelmente, que o Instituto Pauline Reichstul atua ativamente em prol de seu público beneficiário" e que, "do vasto acervo documental apresentado pela defesa, pode-se observar que a entidade realizou, talvez até em sua totalidade, as diversas atividades relacionadas ao convênio em exame."
22.	Conta a favor do Instituto Pauline Reichstul, ademais, o fato de ser uma entidade reconhecida na defesa e promoção dos direitos humanos, tanto que foi declarada de utilidade pública pela Lei 9.397/2007, do Município de Belo Horizonte/MG.
23.	Por outro lado, embora o Ministério Público junto ao TCU não esteja errado no seu entendimento, acerca da etapa de atendimento ao público, de que os documentos juntados pela defesa "não trazem informações suficientes sobre as pessoas atendidas, tampouco registros quanto ao encaminhamento dado a cada caso, apesar de haver previsão nesse sentido no Termo de Referência do ajuste", o fato é que esse nível de detalhamento não era e nunca foi exigido na prestação de contas, que só pedia os "comprovantes de contratação da equipe técnica", "bem como comprovantes dos atendimentos especificados por atendimento", de acordo com o já referido Ofício nº 39/2015/SEI/SNPDDH/SDH-PR, de 17/9/2015. Tampouco as citações dos responsáveis reclamaram um descritivo tão minucioso.
24.	No meu modo de ver, o convenente cumpriu a exigência, não apenas com os comprovantes de pagamento dos profissionais dedicados aos atendimentos (advogado, psicóloga e assistente social) , mas também com as relações (nome e CPF) das pessoas atendidas em cada categoria, devidamente atestadas por cada especialista regularmente habilitado no respectivo conselho profissional.
25.	Cabe registrar que o público selecionado para os atendimentos, segundo o termo de referência do convênio, era composto de indivíduos "cujos direitos humanos estejam ameaçados ou tenham sido violentados, [com] ênfase à atenção de pessoas em situação de rua, sem teto, profissionais do sexo, mulheres vítimas de violência e preconceito e pessoas em sofrimento psíquico". Portanto, penso que o detalhamento de informações no grau desejado pelo MPTCU atentaria contra a intimidade e dignidade de pessoas já vulneráveis, fora poder implicar, inclusive, em violação da ética profissional, sendo provavelmente por essas razões que a prestação de contas do convênio não demandava algo pormenorizado assim.
26.	Vale a pena novamente lembrar, por me parecer razoável e indicativo de inexistência de má-fé da convenente, o comentário final da unidade técnica de que "a entidade (...) demonstra inexperiência quando se trata de comprovar a execução física das metas pactuadas em convênios, incidindo em falhas formais elementares (...) ; não obstante é forçoso reconhecer a tentativa do Instituto em ajustar sua defesa às orientações do ofício citatório, ainda que insuficientemente, quanto aos elementos tidos por necessários para demonstrar a execução física do objeto".
27.	Pelos motivos consignados, concordo com a Secex/TCE que a comprovação da execução física do convênio pode ser aceita em parte, contanto que haja conexão com o conjunto probatório financeiro (recibos, notas fiscais, lançamentos bancários) . Nesse sentido, não tenho nada a reparar no trabalho de apuração feito pela unidade técnica, exceto quanto à despesa com "rescisão" de contrato de aluguel, no valor de R$ 2.000,00, computada na meta 1, etapa 1, que não estava prevista e deve ser recusada.
28.	Acredito que obrigar os responsáveis à devolução integral dos recursos repassados pelo convênio, nos moldes sugeridos pelo MP, seria uma medida excessivamente penosa para a situação.
29.	Enfim, cabe julgar irregulares as contas dos responsáveis, com condenação ao pagamento do débito (histórico) de R$ 100.490,39 e multas.
	Diante do exposto, voto para que o Tribunal adote o acórdão que submeto a este Colegiado.
TCU, Sala das Sessões Ministro Luciano Brandão Alves de Souza, em 12 de maio de 2020.
Ministro VITAL DO RÊGO 
Relator